臺灣苗栗地方法院民事判決
111年度訴字第8號
原      告  張肇恭  

訴訟代理人  陳文正律師
被      告  張肇盛  
上列當事人間請求所有權移轉登記事件，本院於111年2月8日言
詞辯論終結，判決如下：
    主  文
一、被告應將苗栗縣○○鄉○○段○○○段○○○○000000○00000地號土地
    應有部分各1/2（下合稱系爭應有部分）移轉登記予原告。
二、訴訟費用新臺幣（下同）6,500元由被告負擔。
　　事實及理由
一、原告主張：
　㈠771-5、771-10、772、1945、1952地號土地(下合稱系爭土地
    )及門牌號碼苗栗縣○○鄉○○村0鄰○○○0號房屋(下稱系爭房屋
    ，與系爭土地下合稱系爭房地)原均為訴外人即兩造之父張
    萬木所有，兩造於108年11月間於系爭房屋內，由訴外人即
    代書張水銀、建築師羅仁甫兩夫妻見證，就系爭土地進行第
    1次協議分配，其中1945、771-10地號土地分配予原告，195
    2、772地號土地分配予被告，771-5地號土地則由兩造分別
    共有，應有部分各1/2。嗣於108年12月間被告將其所有771-
    5地號土地應有部分1/2賣予原告，原告於109年1月15日付清
    買賣價款，然被告卻於109年1月26日反悔，並於109年1月31
    日將土地買賣價款退還原告，故771-5地號土地實質回復為
    兩造分別共有應有部分各1/2狀態，僅所有權登記仍暫時登
    記於原告名下。
　㈡因被告對於土地所有權之分配反覆不定，兩造嗣再於109年7
    月9日至張水銀代書辦公處就771-5、771-10、772地號等3筆
    土地進行第2次協議分配，協議後被告同意將772地號土地應
    有部分1/2移轉登記予原告共有，原告為求公平亦將所有之7
    71-10地號土地移轉登記應有部分1/2與被告共有，至此上開
    3筆地號土地兩造均分別共有應有部分各1/2。嗣兩造於109
    年7月9日訂立土地買賣契約書（下稱系爭契約），斯時原告
    同意將系爭應有部分以59萬5,402元售予被告，約定買賣價
    金於地政機關產權移轉登記完成10日內給付，並預定於109
    年8月31日一次給付，附帶條件為被告須將772地號土地應有
    部分1/2移轉登記給原告。詎料原告將土地所有權移轉登記
    完竣後，被告竟拒不給付買賣價款，經原告訴訟代理人發律
    師函及委託張水銀以存證信函催告均置若罔聞，迄今仍分文
    未付。另原告否認有如被告所述原告積欠其40萬5,000元勞
    務費，觀被告所提兩造LINE對話紀錄，原告並未明白答應給
    付，係被告片面解讀，且此筆勞務費用應從張萬木遺產內支
    出，倘係照顧父親之費用則應由全部繼承人共同負擔，並非
    向原告1人索討。
　㈢原告既已依系爭契約之約定將系爭應有部分移轉登記予被告
    ，被告卻未依約履行支付買賣價款之義務，顯已構成可歸責
    之違約事由，依系爭契約第7條違約處罰之約定，原告自得
    解除契約，並以本件起訴狀繕本送達作為解除契約之意思表
    示。是以系爭契約業經原告合法解除，已失其效力而不存在
    。爰依系爭契約第7條約定、民法第259條規定，提起本訴。
    並聲明：如主文第1項所示。
二、被告答辯：
　㈠原告於108年11月間委託張水銀辦理張萬木系爭土地所有權移
    轉登記事宜時，擅自請張水銀將771-5、771-10地號土地登
    記為原告所有，772地號土地則登記予被告，嗣經被告發現
    ，原告卻要求其應受分配772地號土地應有部分1/2，被告為
    維護兄弟和諧，乃將772地號應有部分1/2移轉登記予原告，
    嗣因張萬木病情日趨嚴重，原告無暇返鄉幫忙照護，遂要求
    被告辭去工作專責照護，原告亦允諾給付被告勞務費及負擔
    張萬木之生活費用1/2，由兩造LINE對話紀錄中可證，原告
    同意被告之主張，惟經被告多次請求原告給付勞務費40萬5,
    000元，並委請律師寄發律師函，原告均置之不理，原告未
    給付勞務費用在先，竟委請寄發律師函要求被告給付系爭應
    有部分之買賣價金，實為荒謬，被告主張買賣價金應扣除原
    告積欠被告之勞務費用後，不足之19萬402元(計算式：595,
    402－405,000＝190,402)由被告給付。
　㈡另張萬木過世後除遺有系爭房地外，尚有西湖郵局、西湖農
    會活期存款及定存單，合計623萬3,402元，4位兄弟姐妹遵
    照張萬木生前吩咐分配完畢後，剩餘之193萬3,402元留作公
    積金為後續家族所有事務支出使用，由兩造共同保管，然原
    告不同意由兩造各自保管公積金之1/2，而由原告收取後，
    其仍不願給付被告應得之勞務費40萬5,000元，因張萬木之
    遺產均已分配登記並交付完畢，被告僅能從給付買賣價金中
    扣抵勞務費，非故意不給付買賣價金予原告。
　㈢觀系爭契約第1條中關於附帶條件之記載，772地號土地日後
    處理界址爭議訴訟、鑑界費用等所有費用，兩造共同分擔之
    ，然現因772地號土地遭隔壁鄰人占用土地，幾經溝通後仍
    不願拆除，是對於772地號土地之界址尚存有爭議，亦未經
    鑑界，被告擔心倘將買賣價款給付原告完畢，鑑界等相關費
    用其會不願給付，屆時被告將求助無門。
　㈣並聲明：原告之訴駁回。
三、本院為行集中審理協同兩造整理及協議簡化爭點如下（卷第
    105至107頁）：
　㈠兩造不爭執事項：
　⒈771-5、771-10地號土地原均為兩造之父張萬木所有，於108
    年12月13日以贈與為原因移轉登記為原告所有，於109年9月
    9日以買賣為原因移轉登記為被告所有；772地號土地原為張
    萬木所有，於108年12月13日以贈與為原因移轉登記為被告
    所有，於109年9月10日以贈與為原因移轉登記為原告所有。
　⒉兩造於109年7月9日訂立系爭契約，原告將系爭應有部分以59
    萬5,402元售予被告，約定買賣價金於地政機關產權移轉登
    記完成10日內給付，預定於109年8月31日一次給付，附帶條
    件為被告須將772地號土地應有部分1/2移轉登記給原告，簽
    約地政士為張水銀。系爭契約第7條約定：「1.甲乙雙方其
    中一方如未按契約條款約定履行，經他方催告通知後（催告
    期為15日），仍不履行時，他方得逕行解除契約及要求對方
    因解除契約所發生之損害賠償。…3.甲方如有故意遲延給付
    之情形，應賠償乙方每日按買賣總價千分之零點五違約金…
    （自逾期日起算至完全給付日止）。…4.甲方除因不可抗力
    之事由外，如甲方毀約不買或有其他違約之情事時，…如已
    過戶予甲方或甲方所指定之登記名義人名下之產權及移交甲
    方使用之不動產，甲方應立即無條件返還乙方。」。
　⒊771-5、771-10地號土地現全部均登記為被告所有。
　⒋原告於109年9月8日委託律師發函催告被告於收受函文後15 
    日內給付買賣價金，逾期將依系爭契約第7條約定逕行解除
    契約並請求違約金及損害賠償，且所生一切費用均由被告負
    擔，經被告於110年9月10日收受。
　⒌原告於109年10月19日委託律師發函被告，表示系爭應有部分
    依系爭契約約定登記完竣後，被告遲未給付買賣價金，張萬
    木遺留遺產皆已經過所有兄弟姐妹協議分配完成，照顧張萬
    木之勞務負擔，不應斤斤計較，張萬木106年生病以來，原
    告及妻子往來臺北西湖探望不知凡幾，應付擔之費用分文照
    付，且被告之妻照顧張萬木之勞務付出，已與其協議分文照
    付完畢，不能理解被告委託律師來函指訴原告尚欠被告照顧
    父親所生差額勞務費，為釐清事實及維護家族和諧，請律師
    去函覆知被告免生誤會及橫生不必要爭端，經被告於109 年
    10月2日收受。
　⒍張水銀於110年10月8日寄發銅鑼郵局存證號碼71號存證信函
    與兩造，表示其於109年9月24日下午9時24分分別通知兩造
    ，系爭應有部分已於109年9月10日完成登記給被告，請被告
    於10日內交付土地全部款項，原告於收到款項同時點交土地
    給被告，至今逾10日被告尚未履行契約，再以該函通知被告
    於接該函通知日起7日內一次付清買賣價金，代辦費2萬元由
    兩造平均負擔，土地所有權狀正本由張水銀保管，於履約完
    畢時交還權利人保管，否則違約一方將負法律上一切責任，
    及所有違約產生費用，發存證信函費用5,000元、郵費1,000
    元將由違約一方負責支付。
　㈡爭點：
　⒈被告主張以對原告的債權40萬5,000元抵銷買賣價金有無理由
    ？
　⒉原告之請求有無理由？
四、法院之判斷
　㈠爭點一
　　依被告所提兩造LINE對話紀錄，原告係向被告表示：「該給
    哥哥及大嫂的您列出來、我們看過大家同意就可以實行、我
    們也可以找律師做見證、以免以後弟弟又忘記而不承認、再
    生枝節」（卷第145頁），故被告主張之支出，仍須經過兩
    造會算同意後，方得向原告請求，而被告並未舉證其所主張
    之勞務費40萬5,000元曾獲原告同意由原告支付，故被告據
    此主張該40萬5,000元債權存在，並欲以此抵銷應付原告之
    買賣價金，自屬無據。
　㈡爭點二
　⒈依兩造不爭執事項⒉，系爭契約第7條第1項約定，甲乙雙方其
    中一方如未按契約條款約定履行，經他方催告通知後（催告
    期為15日），仍不履行時，他方得逕行解除契約。本件無論
    被告所提之抵銷抗辯是否成立，被告迄今至少尚有19萬402
    元之買賣價金尚未依約給付，而依兩造不爭執事項⒋，原告
    催告被告給付買賣價金之存證信函業經被告於110年9月10日
    收受，則被告至遲應於11年9月25日前給付全部買賣價金，
    被告既未依約於催告期間內給付全部買賣價金，則原告主張
    以起訴狀繕本送達被告解除系爭契約（卷第18頁），而起訴
    狀繕本業於110年11月23日送達被告（卷第63頁），則系爭
    契約於該日即經原告依約合法解除。
　⒉契約解除時，當事人雙方回復原狀之義務，除法律另有規定
    或契約另有訂定外，依左列之規定：一、由他方所受領之給
    付物，應返還之，民法第259條第1款定有明文。上開規定於
    所受領之標的為權利時應得類推適用。系爭契約既經原告合
    法解除，則原告依前開規定請求被告將系爭應有部分移轉登
    記返還原告，即屬有據。
　⒊至被告抗辯772地號土地鑑界、爭訟費用等，均尚未發生，無
    從主張抵銷，且並非被告所負買賣價金給付義務之對待給付
    ，被告無同時履行抗辯權，不得據此拒絕給付價金，併此敘
    明。
五、綜上所述，原告依系爭契約第7條第1項之約定及民法第259
    條第1款之規定，請求被告給付如主文第1項所示，為有理由
    ，應予准許。
六、本件事證已明，兩造其餘攻防方法與所舉證據，核與判決結
    果無影響，爰不另贅述，附此敘明。
七、訴訟費用負擔之依據：民事訴訟法第78條。
中　　華　　民　　國　　111 　年　　2 　　月　　18　　日
                  民事第二庭  法　官　王筆毅
以上正本係照原本作成。
如不服本判決，應於送達後20日內，向本院提出上訴狀並表明上
訴理由，如於本判決宣示後送達前提起上訴者，應於判決送達後
20日內補提上訴理由書（須附繕本）。如委任律師提起上訴者，
應一併繳納上訴審裁判費。
                              書記官　劉家蕙
中　　華　　民　　國　　111 　年　　2 　　月　　18　　日